臺灣基隆地方法院刑事判決　　　　　　　 96年度易字第350號
公　訴　人　臺灣基隆地方法院檢察署檢察官
被　　　告　甲○○
上列被告因詐欺案件，經檢察官提起公訴（96年度偵字第799 號
），被告並為有罪陳述，本院合議庭乃裁定由受命法官獨任以簡
式審判程序進行審理，並判決如下：
    主  文
甲○○幫助共同意圖為自己不法之所有，以詐術使人將本人之物
交付，處有期徒刑月，如易科罰金，以新臺幣壹仟元折算壹日
。緩刑肆年。
    事  實
一、緣甲○○於民國95年7 月下旬，因閱讀自由時報之分類廣告
    ，而查悉「租售郵銀簿」（含存摺、金融卡【即提款卡】、
    印鑑、密碼紙等物）之相關訊息。乃甲○○明知申請金融機
    構帳戶使用實屬輕而易舉之事，復明知一般人無故索取他人
    金融帳戶使用之行徑，常與財產犯罪密切相關；雖無「提供
    金融帳戶予他人使用，必然引發該他人萌生恃以實施詐欺犯
    罪」之確信，仍有「提供自己金融帳戶予他人使用，可能足
    以幫助該他人及與之有犯意聯絡者（下稱「詐騙集團」）實
    施詐欺犯罪」之預見，猶不違背其本意（即縱使該詐騙集團
    果恃甲○○之金融帳戶實施詐欺犯罪，亦不違反甲○○之本
    意），進而基於幫助詐騙集團實施詐欺犯罪之不確定故意，
    逕自撥打該分類廣告所刊載之聯絡電話，俾與該詐騙集團接
    洽、聯繫；繼而於同日，在桃園縣平鎮市○○街55巷24號其
    住處，將自己於附表所示申辦時間，向如附表所示金融機構
    申辦之金融帳戶存摺、金融卡連同其密碼等資料，以新臺幣
    （下同）4,000 元之對價，一併交付予上開詐騙集團使用，
    藉此對上開詐騙集團提供助力，幫助上開詐騙集團遂彼等向
    不特定第三人詐取財物之目的。嗣該詐騙集團果基於詐騙之
    「單一」犯意聯絡，在時、空密接之情形下，推派姓名年籍
    不詳之成年成員數名，反覆、輪流經由電腦設備及中華電信
    數據通信股份有限公司ADSL寬頻網路連線上網，透過「PCHO
    ME」網路聊天室散布不實之交友訊息（例如：援助交際、鐘
    點情人），對連線上網交友之「不特定」多數人謊稱彼等有
    意與之交友，而於時、空密接之情形下，持續對「不特定」
    之多數人施以詐術；嗣連線上網之「不特定」多數人中，果
    有丙○○誤信所稱交友訊息，進而誤依有關「辨識身分之指
    示」，以自己金融卡操作金山地區農會自動櫃機，致誤於附
    表所示時間，將自己金融帳戶內如附表所示現金轉匯至如附
    表所示金融帳戶。該詐騙集團遂藉此對丙○○詐欺取財得逞
    ，並因甲○○帳戶之介入，致員警無從自上開資金流向以逆
    推追查該詐騙集團之實際所在。
二、案經臺北縣政府警察局金山分局移送臺灣基隆地方法院檢察
    署檢察官偵查起訴。
    理  由
壹、程序事項
    查本案被告甲○○所犯者非為死刑、無期徒刑、最輕本刑為
    三年以上有期徒刑之罪或高等法院管轄第一審案件，其於準
    備程序進行中，先就被訴事實為有罪之陳述，經告知其簡式
    審判程序之旨，並聽取公訴人、被告之意見後，本院業已依
    刑事訴訟法第二百七十三條之一第一項規定，裁定由受命法
    官獨任以簡式審判程序進行本案之審理。
貳、實體事項
一、證據能力
    「被告以外之人於審判外之言詞或書面陳述，除法律有規定
    者外，不得作為證據」之規定，於法院以簡式審判程序處刑
    者，不適用之。刑事訴訟法第一百五十九條第二項前段定有
    明文。乃不受傳聞證據法則拘束之例外性規定。準此，本案
    相關證人於審判外之言詞或書面陳述，倘查無不得作為本案
    審判依據之其他情事，復業經本院踐行證據調查之合法程序
    ，就令係屬審判外之陳述，核其亦可據為本案審判之證據。
    合先指明。
二、事實認定
    前揭事實業據被告甲○○於本院審理時供承不諱，核與證人
    即被害人丙○○證述之情節相符，且有金山地區農會自動櫃
    員機交易明細表、如附表所示金融帳戶開戶資料、印鑑卡、
    存款交易明細查詢單等件在卷可考，各詳如附表證卷一覽欄
    之所示。綜上，自堪認被告於本院審理時之任意性自白，與
    事實相符，可以採信。從而，本案事證明確，被告如本判決
    事實欄所載犯行，洵堪認定。
三、論罪科刑：
  (一)關於本案之正犯（被幫助者）：
  1.本案實際遂行詐騙手法者，固係意在對不特定之多數人施以
    詐術並取得財物；即彼等所為，並非基於一個意思決意並僅
    顯現一個意思活動，且彼等所侵害者，亦分屬不同之財產法
    益（即所侵害之法益並非單一）；惟本案實際遂行詐騙手法
    者，實乃反覆、輪流經由電腦設備及中華電信數據通信股份
    有限公司ADSL寬頻網路連線上網，透過網路聊天室散布不實
    之交友訊息（例如：援助交際、鐘點情人），藉此持續對連
    線上網交友之「不特定」多數人謊稱彼等有意與之交友，而
    於時、空密接之情形下，持續對「不特定」之多數人施以詐
    術，使該「不特定」被害人陷於錯誤，致誤將自己帳戶內現
    金轉匯至如附表所示之被告帳戶，已如前述。茲就本案實際
    遂行詐騙者利用網路「隨機」選擇被害人以行詐騙暨利用被
    告如附表所示帳戶取得財物之情節以觀，已明顯可見「本案
    實際遂行詐騙手法及與之有犯意聯絡者」利用前揭方式斂財
    ，並非出於一時或偶發，是自客觀以言，實已堪認「本案實
    際遂行詐騙手法及與之有犯意聯絡者」，當有反覆實施類似
    本案之詐欺取財犯罪之意。即本案之詐騙行為人，應係出於
    「單一」之詐騙犯罪意思而反覆實施同種類之犯罪行為，雖
    彼等在反覆利用相同手法誘使「不特定」被害人上當的過程
    中，或因被害人並未上當，或因被害人息事寧人，致本案經
    披露者，僅丙○○1 人，然此除無礙於彼等藉上開手法所反
    覆實施之詐騙行為間，具時、空密接連結之特性，自第三人
    之立場觀其整體犯罪流程，彼等連貫詐騙行為之實施，亦與
    單一之整體事件無殊。是自刑法評價與其評價客體的對應關
    係而論，倘割裂本案之整體犯罪流程而為數罪評價，則恐與
    刑罰之過度評價禁止原則相悖，並有違憲法所揭櫫之比例原
    則。且就令較之一般性及偶發性的詐騙事件而言，本案詐騙
    情節所可能牽累之範圍尤為深廣，然此亦非立法者或裁判者
    得恃以侵越刑罰過度評價禁止原則之正當理由（按：依現行
    法之規定，此部分可由法官在量刑之際，個案予以斟酌）。
    又有關行為人基於概括犯意，多次對不同被害人詐騙之犯罪
    ，司法實務歷來習依95年7 月1 日修正施行前之刑法第五十
    六條連續犯規定論以一罪，並加重其刑；雖上開連續犯之規
    定業經修正刪除，並自95年7 月1 日施行，然考諸其修正理
    由說明四：「至連續犯之規定廢除後，對於部分習慣犯，例
    如竊盜、吸毒等犯罪，是否會因適用數罪併罰而使刑罰過重
    產生不合理之現象一節，在實務運用上應可參考德、日等國
    之經驗，委由學界及實務以補充解釋之方式，發展接續犯之
    概念，對於合乎接續犯或包括的一罪之情形，認為構成單一
    之犯罪，以限縮數罪併罰之範圍，用以解決上述問題。」足
    見，刑法新制刪除連續犯規定之目的，並非意謂在舊制時代
    應依連續犯規定論以一罪者，在新制施行之後，即應一律論
    以數罪。且參酌新制精神，「行為單數」及「行為複數」之
    概念，亦有重新定位之必要。爰參考立法理由所揭示之德國
    實務經驗，以德國實務擴張「自然行為單數」的概念，考量
    本案詐騙行為人係出於「單一」之詐騙犯罪意思而反覆實施
    同種類之犯罪行為，且所反覆實施之各別詐騙行為間，復具
    有時、空密接之特性，致第三人觀其整體犯罪流程，仍認與
    單一之整體事件無殊；兼以本案所侵害之法益雖非單一，然
    亦僅止於財產法益，而與高度之屬人法益（如：生命、身體
    、自由、名譽）無妨，因認本案詐騙行為人出於「單一」之
    詐騙犯罪意思而反覆實施同種類之犯罪行為，應屬「自然行
    為單數」，雖其間或涉有詐騙未果者，或涉有詐騙得逞者（
    其中，除本案所涉者外，亦可能另有尚未經披露之部分），
    然此不過是基於一個自然行為單數所成立的數個詐欺既遂或
    詐欺未遂罪名，應依刑法第五十五條規定，論以想像競合犯
    ，並從一較重之刑法第三百三十九條第一項之詐欺罪名處斷
    ，而非係「行為複數」與「數罪併罰（犯罪之實質競合）」
    所欲處理的問題。
  2.本案實際遂行詐騙手法者彼此間，既有如本判決事實欄所載
    之反覆實施詐騙之犯意聯絡及行為分擔，自均屬共同正犯。
  (二)關於幫助犯（本案被告）：
  1.按在金融機構開設帳戶，請領存摺及金融卡，係針對個人身
    分之社會信用而予以資金流通，具有強烈之屬人性格，而金
    融帳戶作為個人理財之工具，申請開設並無任何特殊限制，
    除一般民眾皆得以存入最低開戶金額之方式申請取得，一人
    同時或異時在各別金融機構申請數個存款帳戶使用概無不可
    ，其申辦手續亦極為簡便，此實屬眾所周知之事，則按諸常
    人社會經驗，苟遇不熟識者委以自己名義申請帳戶，無論其
    所恃以蒐集、徵求金融帳戶使用之名目為何，提供帳戶者對
    於該等帳戶是否係供合法使用，絕無不起疑心之理。況且，
    金融帳戶事關個人財產權益之保障，具有高度專有性，非本
    人或與本人甚為親密者，實難認有何得以「自由流通使用（
    即任意有對價或無對價交付不熟識者使用）」之理，一般人
    亦應有妥為保管及防止他人任意使用之認識，縱情況特殊致
    偶需交付他人使用，亦必深入瞭解其用途，俾免該等專有物
    品被不明人士利用或恃之為與財產有關之犯罪工具，並期杜
    絕自己金融帳戶存款遭他人冒領之風險，此實為吾人按諸生
    活認知所極易體察之常識。是倘無正當理由而徵求他人金融
    帳戶使用者，客觀上顯然已可預見該人之犯罪意圖，係為恃
    以供某筆資金之存入、提領，且寓有隱暪該筆資金存入暨提
    領過程之意。參以今日社會，利用手機簡訊、寄送得獎通知
    ，乃至謊稱其信用卡遭人盜刷、個人資料遭人盜用、現金遭
    人盜領、電信費用欠繳，甚或利用網路刊載不實訊息等手法
    ，以遂其詐欺取財目的等詐騙案件頻傳；「詐騙集團」利用
    大量徵求他人金融帳戶（俗稱人頭戶）之方式，遂其順利領
    取因詐欺所得贓款暨阻斷（或阻撓）查緝人員對渠等身分追
    查之目的者，復迭經新聞媒體披露在案，是就令被告在提供
    金融帳戶予「詐騙集團」使用之初，其主觀尚無「必然引發
    該詐騙集團萌生恃以實施詐欺犯罪」之確信，然衡諸常情及
    被告智識暨社會經驗，被告對於「提供自己帳戶予他人使用
    ，可能足以使詐騙集團恃以實施詐欺犯罪」乙節，理當有所
    預見，竟猶將如附表所示之金融帳戶提供予詐騙集團使用，
    則無論被告曾否收受對價，被告主觀上皆有容忍並允許「自
    己帳戶經詐騙集團恃以實施詐欺犯罪」之意無疑。
  2.刑法所指故意，非僅指「直接故意」，尚包括「間接故意（
    未必故意）」在內；又所謂「間接故意」者，乃指行為人對
    於構成犯罪事實，預見其發生而其發生並不違反其本意者而
    言（刑法第十三條第二項規定參照）；再者，幫助犯之成立
    ，除行為人主觀上須出於幫助之故意，客觀上並須有幫助之
    行為；且所指「幫助行為」，係指對他人實現構成要件之行
    為施予助力者而言，至所謂之「幫助故意」，則係指行為人
    就被幫助者正欲從事犯罪或正在從事犯罪，且該犯罪有既遂
    之可能，而其行為復足以幫助他人實現構成要件者，在主觀
    上有所認識而言，尚不以行為人確知被幫助者係犯何罪名為
    其必要（惟仍需在幫助犯罪之共同認識範圍以內）；惟倘行
    為人在正犯實施犯罪以前，預為幫助行為者，則為事前幫助
    犯。茲單就本案現存事證而論，固無從證明被告即係實施詐
    欺手法之人；惟被害人丙○○帳戶內之項款，既係經由上揭
    方式轉入被告帳戶，顯見，向被害人施以詐術之歹徒，無非
    係利用被告帳戶為其詐財工具。是在客觀上，本案縱使查無
    證據足認被告明知利用帳戶遂行犯罪者之行為態樣，除可能
    供詐欺取財、恐嚇取財（常見類型為竊車後向車主勒索財物
    ，即一般所稱「擄車勒贖」），亦有可能遭從事擄人勒贖等
    重大犯罪，而溢出被告原先幫助犯罪之共同認識範圍，然參
    諸前揭說明，被告就「自己帳戶可能足以使詐騙集團恃以實
    施詐欺犯罪」乙節，仍應有不違反其本意之不確定故意（未
    必故意；間接故意）；換言之，本案所涉之「詐騙集團」果
    恃被告持交之金融帳戶實施詐欺犯罪之事實，顯然不違反被
    告之本意，被告主觀上，當有幫助詐欺取財之未必故意，客
    觀上，當有提供金融帳戶施予詐欺助力之幫助行為。
  3.核被告所為，係犯刑法第三十條第一項前段、第三百三十九
    條第一項之幫助詐欺取財罪。又本院既已參考立法理由所揭
    示之德國實務經驗，以德國實務擴張「自然行為單數」概念
    ，兼以本案客觀情節考量，認本案詐騙行為人（即本案正犯
    ）於時、空密接情形所持續實施者，乃「自然行為單數」意
    義下之一行為，並應依刑法第五十五條規定，以想像競合犯
    論處（參見前揭三(一)所述），則對正犯實現構成要件之行為
    施予助力之幫助犯即本案被告而言，當亦不因本案「經披露
    之被害人非僅止於1 人」，即衍生「數罪併罰（犯罪之實質
    競合）」之相關問題，併此指明。
  4.被告本案之所為，既僅就他人實施構成要件之行為施予助力
    而已，則其自屬幫助犯，應依刑法第三十條第二項規定，減
    輕其刑。
  5.本院審酌被告交付上揭存摺暨金融卡等物予詐騙集團，供詐
    騙集團恃以實施詐欺犯罪暨掩飾、隱匿其資金來源、流向，
    造成犯罪偵查困難，幕後犯罪者得以逍遙法外，致使此類犯
    罪手法層出不窮，嚴重危害交易秩序與社會治安，及其智識
    、犯罪目的、手段尚稱平和、並未實際參與詐欺取財犯行之
    可非難性較小等一切情狀，量處如主文所示之刑，以期相當
    ，併諭知易科罰金之折算標準。
  6.末查，被告前未曾因故意犯罪受有期徒刑以上刑之宣告，此
    有臺灣高等法院被告前案紀錄表在卷可參，本次僅因一時失
    慮，致罹刑典，犯後並已深表悔悟，經此科刑教訓，信當知
    所警惕，而無再犯之虞，因認所受刑之宣告，以暫不執行為
    適當，爰依刑法第七十四條第一項第一款規定，併宣告緩刑
    四年，用啟自新，以勵來茲。
  7.被告交付予詐騙集團之存摺、金融卡等物，核非本案應義務
    沒收之物，且均未據扣案，又無證據證明迄未滅失；兼以按
    諸金融機構常見約款，金融機構所核發之帳戶存摺、金融卡
    ，原則上，均屬金融機構所有（參見大部分金融機構核發金
    融卡之背面約款記載），是以本案而論，本院亦無宣告沒收
    上開帳戶存摺及金融卡之法律依據，況且，本案經披露後，
    上開帳戶早經相關單位列為警示帳戶（犯罪帳戶），而無再
    遭人利用之虞，是倘本院逕為沒收之諭知，核既無助於日後
    相類犯罪之防堵，復僅徒增將來執行之困擾，爰均不予宣告
    沒收。
據上論斷，應依刑事訴訟法第二百七十三條之一第一項、第二百
九十九條第一項前段，刑法第三百三十九條第一項、第三十條、
第二十八條、第五十五條、第四十一條第一項前段、第七十四條
第一項第一款，刑法施行法第一條之一，判決如主文。
本案經檢察官乙○○到庭執行職務。
中　　華　　民　　國　　96　　年　　6 　　月　　29　　日
                  刑事第二庭法  官  王慧惠
以上正本證明與原本無異。
如不服本判決應於收受本判決後10日內向本院提出上訴書狀，其
未敘述上訴理由者，並得於提起上訴後10日內向本院補提理由書
狀（均須按他造當事人之人數附繕本。）「切勿逕送上級法院」
中　　華　　民　　國　　96　　年　　6 　　月　　29　　日
                            書記官  王一芳
附錄論罪法條：
刑法第339條第1項
意圖為自己或第三人不法之所有，以詐術使人將本人或第三人之
物交付者，處5年以下有期徒刑、拘役或科或併科1千元以下罰金
。
刑法第30條
幫助他人實行犯罪行為者，為幫助犯。雖他人不知幫助之情者，
亦同。
幫助犯之處罰，得按正犯之刑減輕之。
【附表】
┌──────┬────────┬──────┬───┬──────┬─────┬──────┐
│金 融 機 構 │金  融  帳  號  │申 辦 時 間 │被害人│匯 款 時 間 │ 匯款金額 │卷 證 一 覽 │
│            │                │            │      │            │ (新臺幣) │            │
├──────┼────────┼──────┼───┼──────┼─────┼──────┤
│臺灣中小企業│00000000000     │93年8 月9 日│丙○○│95年8 月10日│15,983 元 │(甲)左列金融帳│
│銀行楊梅分行│                │            │      │下午6 時41分│          │  號之開戶資│
│            │                │            │      │            │          │  料、印鑑卡│
│            │                │            │      │            │          │  （偵卷第13│
│            │                │            │      │            │          │  -14 頁）  │
│            │                │            │      │            │          │(乙)左列金融帳│
│            │                │            │      │            │          │  戶之存款交│
│            │                │            │      │            │          │  易明細查詢│
│            │                │            │      │            │          │  單（偵卷第│
│            │                │            │      │            │          │  15-24 頁）│
│            │                │            │      │            │          │(丙)金山地區農│
│            │                │            │      │            │          │  會自動櫃員│
│            │                │            │      │            │          │  機交易明細│
│            │                │            │      │            │          │  表（偵卷第│
│            │                │            │      │            │          │  10頁）    │
│            │                │            │      │            │          │(丁)被害人邱志│
│            │                │            │      │            │          │  勇之警詢證│
│            │                │            │      │            │          │  述（偵卷第│
│            │                │            │      │            │          │  7-8 頁）  │
└──────┴────────┴──────┴───┴──────┴─────┴──────┘
